---
title: "PEC1 AO"
author: "Mireia García López"
date: "2025-03-27"
output:
  word_document: default
  pdf_document: default
---

```{r setup, include=FALSE}
knitr::opts_chunk$set(echo = TRUE)
```

## PEC1

```{r cars}
# Instalar todos los paquetes necesarios
 options(repos = c(CRAN = "https://cran.rediris.es/")) # Definir el CRAN
 install.packages("readxl", lib = "C:/Users/mireg/AppData/Local/R/win-library/4.4")

```

```{r}
# Instalar los paquetes necesarios
install.packages("BiocManager")
BiocManager::install("goProfiles",
                     dep=TRUE)
BiocManager::install("SummarizedExperiment")

install.packages("jsonlite", dependencies = TRUE)

install.packages("git2r")
```

1.  **Seleccionad y descargad un dataset de metabolómica, que podéis obtener de metabolomicsWorkbench o de este repositorio de GitHub.**

```{r}
# Cargar la librerías
library(jsonlite)
library(SummarizedExperiment)
library(git2r)
```

```{r}
# Leer el archivo JSON
json_data <- fromJSON("C:\\Users\\mireg\\Desktop\\Master Bioinformatica y Bioestadistica\\Análisis de datos ómicos\\PAC1\\ST003791_AN006232.json")

# Estudiar el json_data
str(json_data)
names(json_data)
```

**2 . Cread un objeto de clase SummarizedExperiment que contenga los datos y los metadatos (información acerca del dataset, sus filas y columnas). La clase SummarizedExperiment es una extensión de ExpressionSet, utilizada por muchas aplicaciones y bases de datos (como es el caso de metabolomicsWorkbench). ¿Cuáles son sus principales diferencias con la clase ExpressionSet?**

```{r}
# Extraer la matriz de expresión (assay)
expr_data <- json_data$NMR_METABOLITE_DATA$Data
rownames(expr_data) <- expr_data$Metabolite
expr_data <- expr_data[, -1]  # Eliminar la columna de nombres de metabolitos

# Convertir a matriz numérica
expr_matrix <- as.matrix(expr_data)

# Extraer metadatos de muestras (colData)
sample_metadata <- json_data$SUBJECT_SAMPLE_FACTORS$`Additional sample data`
sample_factors <- json_data$SUBJECT_SAMPLE_FACTORS$Factors

# Unir ambos metadatos de muestras
total_sample_metadata <- cbind(sample_metadata, sample_factors)
rownames(total_sample_metadata) <- total_sample_metadata$SampleID  # Asegurar IDs

# Extraer metadatos de características (rowData)
row_data <- data.frame(Metabolite = rownames(expr_matrix))
rownames(row_data) <- row_data$Metabolite

# Extraer metadatos generales del estudio (metadata)
study_metadata <- list(
  STUDY = json_data$STUDY,
  PROJECT = json_data$PROJECT,
  PUBLICATIONS = json_data$PUBLICATIONS
)

# Revisar dimensiones ya que hay un error
dim(expr_matrix)
dim(row_data)
dim(total_sample_metadata)
# Comprobamos que las dimensiones de total_sample_data no coinciden con las de expr_matrix

# Filtrar total_sample_metadata para que coincida con las muestras de expr_matrix
total_sample_metadata <- total_sample_metadata[rownames(total_sample_metadata) %in% colnames(expr_matrix), ] #Genera un vector lógico que indica qué filas de total_sample_metadata tienen un nombre de muestra que está presente en expr_matrix y selecciona los datos con true.

# Verificar nueva dimensión
dim(total_sample_metadata)

# Ordenar total_sample_metadata para que coincida con colnames(expr_matrix)
total_sample_metadata <- total_sample_metadata[colnames(expr_matrix), ]

# Construir el objeto SummarizedExperiment
se <- SummarizedExperiment(
  assays = list(counts = expr_matrix),
  colData = total_sample_metadata,
  rowData = row_data,
  metadata = study_metadata
)
se
```

**3. Llevad a cabo un análisis exploratorio que os proporcione una visión general del dataset en la línea de lo que hemos visto en las actividades de este reto.**

Análisis de la estructura:

```{r}
# Verificar la estructura general del objeto SummarizedExperiment
show(se)

# Verificar las dimensiones de la matriz de expresión (assays), los metadatos de las muestras (colData) y las características de las filas (rowData)
dim(assays(se)$counts)  # Dimensiones de la matriz de expresión
dim(colData(se))        # Dimensiones de los metadatos de las muestras
dim(rowData(se))        # Dimensiones de los metadatos de las características

# Verificar las primeras filas de los metadatos de las muestras y características
head(colData(se))       # Primeras filas de los metadatos de las muestras
head(rowData(se))       # Primeras filas de los metadatos de las características

```

Análisis de la matrix de expresión:

```{r}
# Verificar si la matriz es numérica antes de la conversión
is.numeric(assays(se)$counts)  # Debería devolver FALSE si no es numérica
class(assays(se)$counts)

# Guardar los nombres de filas y columnas
row_names <- rownames(assays(se)$counts)
col_names <- colnames(assays(se)$counts)

# Convertir la matriz a numérico, sin modificar los nombres
assays(se, withDimnames = FALSE)$counts <- apply(assays(se)$counts, 2, function(x) as.numeric(as.character(x)))

# Restaurar los nombres de filas y columnas para que coincidan con los originales
rownames(assays(se)$counts) <- row_names
colnames(assays(se)$counts) <- col_names

# Verificar la conversión
is.numeric(assays(se)$counts)

# Estadísticas descriptivas de la matriz de expresión
summary(assays(se)$counts)  # Resumen de estadísticas
apply(assays(se)$counts, 1, sd) # Desviación estándar por metabolito
average_per_analyte <- apply(assays(se)$counts, 1, mean) # Media por analito (por fila)
average_per_analyte  # Esto muestra la media de cada metabolito a través de las muestras
```

Análisis de los metadatos en muestras:

```{r}
# Verificar los nombres de las muestras
colnames(assays(se)$counts)

# Inspeccionar los metadatos de las muestras
head(colData(se))

# Verificar la distribución de algunas variables en los metadatos de las muestras
table(colData(se)$Age)  # Distribución de la edad
table(colData(se)$Sex)  # Distribución por sexo

```

Análisis de los metadatos de los metabolitos:

```{r}
# Verificar los primeros metabolitos y sus metadatos
head(rowData(se))

# Verificar la distribución de los nombres de los metabolitos
table(rowData(se)$Metabolite)

```

Observar los datos:

```{r}
# Instalar y cargar la librería pheatmap si no está instalada
if (!require(pheatmap)) install.packages("pheatmap")
library(pheatmap)

# Crear un mapa de calor de la matriz de expresión
pheatmap(assays(se)$counts, cluster_rows = TRUE, cluster_cols = TRUE, 
         main = "Mapa de Calor de la Expresión de Metabolitos")

```

```{r}
# Guardar el objeto de clase SummarizedExperiment
save(se, file = "metabolite_data.Rda")
write.csv(assays(se)$counts, "expression_data.csv", row.names = TRUE)
write.csv(colData(se), "samples_metadata.csv", row.names = TRUE)
write.csv(rowData(se), "metabolites_metadata.csv", row.names = TRUE)
```
